臺灣高等法院民事判決
109年度上字第257號
上  訴  人  蔡淑霞  
            蔡米珠  
共      同
訴訟代理人  陳鼎正律師          
複  代理人  高靖棠律師
參  加  人  鄧仁海  
訴訟代理人  林明正律師            
複  代理人  陳奕霖律師
被  上訴人  財政部國有財產署

法定代理人  曾國基  
訴訟代理人  陳文彰  
複  代理人  盧建宏律師              
被  上訴人  田素娟  
訴訟代理人  楊肅欣律師
複  代理人  劉睿哲律師
上列當事人間請求確認通行權存在事件，上訴人對於中華民國10
8年10月31日臺灣桃園地方法院108年度訴字第33號第一審判決提
起上訴，本院於110年1月27日言詞辯論終結，判決如下：
    主      文
上訴駁回。
第二審訴訟費用由上訴人負擔。
參加訴訟費用由參加人負擔。
    事實及理由
壹、程序方面：
    按就兩造之訴訟有法律上利害關係之第三人，為輔助一造起
    見，於該訴訟繫屬中，得為參加，民事訴訟法第58條第1項
    定有明文。該條所稱有法律上利害關係之第三人，係指第三
    人在私法或公法上之法律關係或權利義務，將因其所輔助之
    當事人受敗訴判決有致其直接或間接影響之不利益，倘該當
    事人獲勝訴判決，即可免受不利益之情形而言，且不問其敗
    訴判決之內容為主文之諭示或理由之判斷，祇須其有致該第
    三人受不利益之影響者，均應認其有輔助參加訴訟之利益而
    涵攝在內，以避免裁判歧異及紛爭擴大或顯在化（最高法院
    97年度台抗字第414號裁定意旨參照）。查上訴人主張其所
    有坐落桃園市○○區○○段0000地號土地（下稱1320地號土地）
    ，與同段1322地號土地（下稱1322地號土地，合稱系爭土地
    ）屬於袋地，須通行被上訴人財政部國有財產署（下稱國有
    財產署）所管理桃園市○○區○○段0地號土地（下稱6地號土地
    ），及被上訴人田素娟（與國有財產署合稱被上訴人）所有
    桃園市○○區○○段00地號土地（下稱12地號土地，與6地號土
    地合稱系爭○○段2筆土地），或參加人所有桃園市○○區○○段0
    000○0000○0000○0000地號土地（下稱1308、1309、1310、13
    11地號土地，合稱系爭參加人4筆土地），始能對外聯絡至
    桃園市○○區○○路，並聲請對參加人告知訴訟，嗣參加人認其
    就本件訴訟有法律上利害關係，為輔助上訴人而聲請參加訴
    訟，有民事告知訴訟聲請狀、民事聲請參加訴訟狀在卷可稽
    （本院卷一第101至105、197頁），經核與前揭條文並無不
    合，應予准許。
貳、實體方面：
一、上訴人主張：系爭土地為袋地，並無適宜之對外聯絡，需通
    行系爭○○段2筆土地，始能對外聯絡至桃園市○○區○○路，因
    被上訴人反對上訴人通行，致系爭土地無法為通常使用，爰
    依民法第787條第1項規定，先位請求國有財產署所管理6地
    號土地如附圖一即桃園市大溪地政事務所108年4月29日土地
    複丈成果圖方案二所示D部分，面積24.7平方公尺，及田素
    娟所有12地號土地如附圖一所示F部分，面積38.7平方公尺
    應容忍上訴人鋪設道路通行，並不得為設置障礙物等阻礙通
    行之行為。備位請求國有財產署所管理6地號土地如附圖二
    即桃園市大溪地政事務所108年4月29日土地複丈成果圖方案
    一所示A部分，面積24.7平方公尺，及田素娟就其所有12地
    號土地如附圖二所示C部分，面積6.91平方公尺應容忍上訴
    人鋪設道路通行，並不得為設置障礙物等阻礙通行之行為等
    語。（原審為上訴人敗訴之判決，上訴人聲明不服，提起上
    訴）。並於本院聲明：㈠原判決廢棄。㈡先位聲明：⒈國有財
    產署所管理6地號土地上如附圖一所示D部分，面積24.7平方
    公尺土地應容忍上訴人鋪設道路通行，並不得為設置障礙物
    等阻礙通行之行為。⒉田素娟所有12地號土地上如附圖一所
    示F部分，面積38.7平方公尺土地應容忍上訴人鋪設道路通
    行，並不得為設置障礙物等阻礙通行之行為。㈢備位聲明：⒈
    國有財產署所管理6地號土地上如附圖二所示A部分，面積24
    .7平方公尺土地應容忍上訴人鋪設道路通行，並不得為設置
    障礙物等阻礙通行之行為。⒉田素娟所有12地號上如附圖二
    所示C部分，面積6.91平方公尺土地應容忍上訴人鋪設道路
    通行，並不得為設置障礙物等阻礙通行之行為。
二、參加人陳述：其將系爭土地賣給上訴人之前手時，系爭土地
    並未因其之分割或讓與行為而形成袋地，嗣因田素娟於12地
    號土地上設置圍牆，始致系爭土地成為袋地。其預計在系爭
    參加人4筆土地上興建房屋，若提供系爭土地通行使用，將
    造成系爭參加人4筆土地難以建築使用等語。
三、被上訴人國有財產署則以：系爭土地分割自1311地號土地，
    系爭參加人4筆土地及系爭土地於63年間均為參加人所有，
    系爭土地本得經由系爭參加人4筆土地通往桃園市○○區○○路
    。嗣參加人將系爭土地為分割及讓與，始形成袋地狀態，依
    民法第789條第1項規定，系爭土地僅得通行系爭參加人4筆
    土地，且造成損害最小等語，資為抗辯。並於本院聲明：上
    訴駁回。
四、被上訴人田素娟則以：67年間分割時，系爭土地及系爭參加
    人4筆土地均為參加人所有，系爭土地得經由系爭參加人4筆
    土地通行至桃園市○○區○○路。嗣參加人於80年8月28日將系
    爭土地應有部分1/2以贈與方式移轉登記予訴外人鄧仁智，
    系爭土地當時仍得經由系爭參加人4筆土地通行至桃園市○○
    區○○路。嗣參加人、鄧仁智於81年6月9日將系爭土地出賣予
    訴外人潘灶火與呂學立（改名為呂本立），再由上訴人於10
    2年8月22日購買系爭土地。因參加人將系爭土地為分割及讓
    與，致系爭土地成為袋地，依民法第789條第1項規定，系爭
    土地僅得通行系爭參加人4筆土地，且造成損害最小等語，
    資為抗辯。並於本院聲明：上訴駁回。
五、兩造不爭執事項：
　㈠上訴人所有系爭土地現為袋地，6地號土地由國有財產署管理
    ，12地號土地則為田素娟所有。
  ㈡系爭土地除通行系爭○○段2筆土地，或系爭參加人4筆土地以
    對外聯絡至桃園市○○區○○路外，並無其他道路可供系爭土地
    對外通行。
  ㈢58年間重測前桃園市○○區○○○段000地號、282地號土地（下稱
    281、282地號土地，重測後分別為桃園市○○區○○段0000○000
    0地號土地）所有權人均為訴外人魏式衡、陳董秀寶、王曹
    翠玲、鄧何淑芳、徐貞夫、吳宋鳳妹、鄭國龍等7人。　
六、上訴人主張系爭土地為袋地，其得先位請求確認被上訴人容
    忍其鋪設道路通行系爭○○段2筆土地如附圖一所示D、F部分
    ，備位請求被上訴人容忍其鋪設道路通行系爭○○段2筆土地
    如附圖二所示A、C部分，並不得為妨礙上訴人通行之行為等
    語，為被上訴人所否認，並執前詞置辯。經查：
　㈠系爭土地是否因參加人之分割及讓與行為而形成袋地？被上
    訴人辯稱依民法第789條第1項規定，系爭土地僅得通行系爭
    參加人4筆土地，有無理由？
　⒈按因土地一部之讓與或分割，而與公路無適宜之聯絡，致不
    能為通常使用者，土地所有人因至公路，僅得通行受讓人或
    讓與人或他分割人之所有地。數宗土地同屬於一人所有，讓
    與其一部或同時分別讓與數人，而與公路無適宜之聯絡，致
    不能為通常使用者，亦同，民法第789條第1項定有明文。又
    該條旨趣在於當事人為讓與土地之一部或分割時，對於不能
    與公路適宜聯絡之情形，當為其所預見，而得事先為合理之
    解決，自不能因當事人之任意行為，而加重其他鄰地所有人
    之負擔。故凡因土地一部之讓與或分割，致有不通公路之土
    地者，不通公路土地之所有人，因至公路，僅得通行受讓人
    或讓與人或他分割人之所有地。此項通行權性質上為土地之
    物上負擔，隨土地而存在，於土地所有人將其一筆土地同時
    分割成數筆，再同時讓與數人之情形，亦有其適用（最高法
    院85年度台上字第396號判決意旨參照）。
　⒉58年間重測前281、282地號土地（重測後分別為桃園市○○區○
    ○段0000○0000地號土地）所有權人均為訴外人魏式衡、陳董
    秀寶、王曹翠玲、鄧何淑芳、徐貞夫、吳宋鳳妹、鄭國龍等
    7人。嗣281地號土地於58年間分割出重測前桃園市○○區○○○
    段00000地號土地（重測後為桃園市○○區○○段0000地號土地
    ）。281-1地號土地於67年間陸續分割出重測前桃園市○○區○
    ○○段281-2、281-3、281-4、281-5、281-6、281-7、281-8
    地號土地（重測後分別為桃園市○○區○○段1323、1333、1334
    、1335、1336、1312、1311地號土地）。281-8地號土地於8
    0、88年間陸續分割出重測前同段281-24、281-26地號土地
    （重測後分割為同段1322、1320地號土地）。282地號土地
    於58年間分割出重測前桃園市○○區○○○段00000地號土地（重
    測後為桃園市○○區○○段0000地號土地）。282-3地號土地於6
    7年間陸續分割出重測前桃園市○○區○○○段00000○00000○0000
    0○00000地號土地（重測後分別為桃園市○○區○○段0000○0000
    ○0000○0000地號土地）。282-3地號土地於84年、96年間陸
    續逕為分割出重測前同段282-42、282-65地號土地（重測後
    分割為同段1316、1317地號土地）。282-7地號土地於84年
    、96年間陸續逕為分割出重測前同段282-46、282-63地號土
    地（重測後分割為同段1308、1309地號土地），有桃園市平
    鎮地政事務所108年3月19日平地測字第1080002992號函覆之
    281、282地號土地分割、合併沿革表在卷可稽（原審卷一第
    115至117頁）。又281-1、282-3地號土地於62年9月25日以
    贈與方式登記為參加人所有，有臺灣省桃園市土地登記簿附
    卷可憑（本院卷二第75、143頁），對照上述分割過程，可
    知重測後桃園市○○區○○段0000○0000○0000○0000地號土地於6
    2年間均屬參加人所有（本院卷三第121頁），系爭土地本可
    經由系爭參加人4筆土地通行至桃園市○○區○○路○○○○○○○市○○
    區○○段0000地號土地所在位置），而無須經由系爭○○段2筆
    土地，再轉接至桃園市○○區○○路。嗣參加人於80年8月28日
    將系爭土地應有部分1/2贈與鄧仁智，再於81年4月28日將系
    爭土地出售予潘灶火、呂本立（原名為呂學立），復於102
    年8月24日由呂本立、訴外人即潘灶火之繼承人潘王雄、潘
    文德、潘文通、潘宏榮、潘政佑分別將系爭土地出售予上訴
    人，有土地登記公務用謄本、桃園市地籍異動索引、系爭土
    地之不動產買賣契約書在卷可佐（本院卷二第31至35、133
    、221至223頁、卷三第151至161、183至189頁）。系爭土地
    係因參加人將該土地應有部分1/2贈與鄧仁智，再由其與鄧
    仁智共同將系爭土地出售予潘灶火、呂本立，以致系爭土地
    與系爭參加人4筆土地非屬同一人所有而形成袋地狀態，參
    加人陳稱系爭土地並未因其之分割或讓與行為而形成袋地，
    嗣因田素娟於12地號土地上設置圍牆，始致系爭土地成為袋
    地云云，要無可取。
　⒊上訴人雖主張系爭土地本係經由系爭○○段2筆土地即桃園市○○
    區○○路491巷通行至桃園市○○區○○路等情，且參加人亦陳稱
    ：系爭土地可經由○○路對外通行，該路段有鋪設柏油等語。
    惟桃園市○○區○○路491巷並非○○路，且僅可通行至田素娟於1
    2地號土地設置之圍籬前方（即桃園市○○區○○路000巷0號建
    物門口），並未連接系爭土地，業據證人呂本立於本院審理
    時證稱：通至桃園市○○區○○路491巷最後1戶的道路並非○○路
    ，1333至1336地號土地上住戶（門牌號碼分別為桃園市○○區
    ○○路000巷0○0○0○0號）通行491巷之路寬為6公尺，車輛可以
    通行，其出售系爭土地前係通行491巷等語（本院卷三第136
    至137頁）。證人即桃園市○○區○○路000巷0號建物所有權人
    謝錫妹於本院審理時證稱：桃園市○○區○○路000巷0○0○0○0號
    住戶係經由491巷通行至○○路，且該部分土地係由上開4戶共
    同出資購買，並登記於491巷1號建物所有權人名下作為道路
    使用，該路段最後1戶為桃園市○○區○○路000巷0號建物，該
    建物旁邊為空地，車輛只會開至桃園市○○區○○路000巷0號建
    物門口（本院卷三第223頁）。證人即桃園市○○區○○路000巷
    0號建物所有權人范徐五妹於本院審理時證稱：桃園市○○區○
    ○路000巷○○○○○於00地號土地設置圍籬前的樹叢，其所有桃
    園市○○區○○路000巷0號建物左側為空地（即1322地號土地）
    ，並由其自行作為種菜使用等語屬實（本院卷三第225至227
    頁），並有桃園市○○區○○路491巷之現況照片可資參照（原
    審卷一第51頁、本院卷三第237至247頁）。且原審依職權函
    詢桃園市政府養護工程處（下稱桃園市養工處）關於系爭○○
    段2筆土地是否屬既成巷道，並有公用地役權存在一事，桃
    園市養工處於108年5月8日以桃工養行字第1080027067號函
    覆：該處尚無受理或核發認定系爭○○段2筆土地上有既成道
    路之紀錄等語（原審卷一第243頁）。是上訴人主張系爭土
    地本係經由系爭○○段2筆土地即桃園市○○區○○路491巷通行至
    桃園市○○區○○路云云，亦非可取。
　⒋承上，上訴人於102年8月24日購買系爭土地時，系爭土地已
    成為袋地，並無參加人所述之○○路或上訴人所主張之桃園市
    ○○區○○路491巷（491巷並未通達至系爭土地）可供對外聯絡
    。系爭土地原為參加人所有，本可經由系爭參加人4筆土地
    通行至桃園市○○區○○路，因參加人對系爭土地為上述分割及
    讓與行為，以致系爭土地與桃園市○○區○○路間無適宜之聯絡
    ，而不能為通常之使用，揆諸上開說明，參加人對系爭土地
    為上述分割及讓與行為時，本可預見系爭土地將成為袋地，
    而得事先為合理之解決，被上訴人抗辯本件應有民法第789
    條第1項規定之適用，即系爭土地僅得通行系爭參加人4筆土
    地至桃園市○○區○○路，而非由上訴人自1322地號土地新設道
    路聯絡至桃園市○○區○○路491巷後，再轉接至桃園市○○區○○
    路，應為可採。又系爭土地係因參加人之分割及讓與行為而
    成為袋地，依民法第789條第1項規定，參加人本負有容忍系
    爭土地通行系爭參加人4筆土地之義務，且系爭參加人4筆土
    地目前仍屬空地狀態，為兩造所不爭，系爭土地自可經由系
    爭參加人4筆土地通行至桃園市○○區○○路，參加人陳稱其預
    計在系爭參加人4筆土地上興建房屋，若提供系爭土地通行
    使用，將造成系爭參加人4筆土地難以建築使用，不得作為
    其免除容忍系爭土地通行系爭參加人4筆土地之義務，併此
    敘明。
　㈡上訴人依民法第787條第1項規定，請求通行系爭○○段2筆土地
    ，有無理由？
　　系爭土地雖屬袋地，然係因參加人之分割及讓與行為所致，
    依民法第789條第1項規定，系爭土地僅得經由系爭參加人4
    筆土地通行至桃園市○○區○○路，已如前述。是上訴人依民法
    第787條第1項規定，先位請求被上訴人應容忍其於系爭○○段
    2筆土地上如附圖一所示所示D、F部分舖設道路通行，備位
    請求被上訴人容忍其於系爭○○段2筆土地如附圖二所示A、C
    部分舖設道路通行，且不得為妨礙上訴人通行之行為，核屬
    無據。
七、從而，上訴人依民法第787條第1項規定，先位請求：㈠國有
    財產署所管理6地號土地上如附圖一所示D部分，面積24.7平
    方公尺土地應容忍上訴人鋪設道路通行，並不得為設置障礙
    物等阻礙通行之行為。㈡田素娟所有12地號土地上如附圖一
    所示F部分，面積38.7平方公尺土地應容忍上訴人鋪設道路
    通行，並不得為設置障礙物等阻礙通行之行為。備位請求：
    ㈠國有財產署所管理6地號土地上如附圖二所示A部分，面積2
    4.7平方公尺土地應容忍上訴人鋪設道路通行，並不得為設
    置障礙物等阻礙通行之行為。㈡田素娟所有12地號上如附圖
    二所示C部分，面積6.91平方公尺土地應容忍上訴人鋪設道
    路通行，並不得為設置障礙物等阻礙通行之行為，均無理由
    ，不應准許。原審為上訴人敗訴之判決，核無不合。上訴意
    旨指摘原判決不當，求予廢棄改判，為無理由，應駁回其上
    訴。
八、本件事證已臻明確，兩造其餘攻擊防禦方法及舉證，核與本
    件判決結果不生影響，爰不一一予以論述，附此敘明。 
九、據上論結，本件上訴為無理由，依民事訴訟法第449條第1項
    、第78條、第85條第1項前段、第86條第1項前段，判決如主
    文。　
中　　華　　民　　國　　110 　年　　2 　　月　　24　　日
                  民事第十二庭  
                      審判長法  官  陳秀貞
                            法  官  蔡世芳
                            法  官  林哲賢
正本係照原本作成。
如不服本判決，應於收受送達後20日內向本院提出上訴書狀，其
未表明上訴理由者，應於提出上訴後20日內向本院補提理由書狀
（均須按他造當事人之人數附繕本）上訴時應提出委任律師或具
有律師資格之人之委任狀；委任有律師資格者，另應附具律師資
格證書及釋明委任人與受任人有民事訴訟法第466 條之1第1項但
書或第2項所定關係之釋明文書影本。如委任律師提起上訴者，
應一併繳納上訴審裁判費。
中　　華　　民　　國　　110 　年　　2 　　月　　24　　日

　　　　　　　　　　　　　　書記官  陳盈真